ACORDAO-COMPLETO-2528763

ACÓRDÃO 1036/2022 ATA 6/2022 - SEGUNDA CÂMARA

VISTO, relatado e discutido este processo de tomada de contas especial instaurada pelo Instituto Nacional de Colonização e Reforma Agrária (Incra) contra Jozias Lima Oliveira, prefeito do município de Peritoró/MA nas gestões 2005-2008 e 2013-2016, em razão da execução parcial do Convênio 8.000/2006 (Siafi 560.365) , que objetivou melhoria em estradas vicinais, construção de pontes e bueiros e perfuração de três poços artesianos profundos com revestimento, sucção, recalque, reservatório e rede de distribuição, no período entre 29/6/2006 e 25/12/2006.
ACORDAM os Ministros do Tribunal de Contas da União, reunidos em sessão da 2ª Câmara, ante as razões expostas pelo Relator e com fundamento nos arts. 1º, I; 16, III, "c"; 19; 23, III, "a"; 26; e 28, II, da Lei 8.443/1992 e nos arts. 214, III, "a", do Regimento Interno, em:
9.1. julgar irregulares as contas do município de Peritoró/MA e condená-lo ao recolhimento aos cofres do Instituto Nacional de Colonização e Reforma Agrária das quantias a seguir especificadas, atualizadas monetariamente e acrescidas de juros de mora a partir das datas discriminadas até a data do pagamento:
	Data
	Débito/Crédito
	Valor (R$) 

	22/12/2006
	D
	85.414,58

	14/07/2020
	C
	4.856,06

	27/08/2020
	C
	4.873,54

	03/11/2020
	C
	4.922,39

	30/11/2020
	C
	4.947,00

9.2. fixar prazo de 15 (quinze) dias, a contar das notificações, para comprovação, perante o Tribunal, do recolhimento das dívidas acima imputadas;
9.3. autorizar a cobrança judicial das dívidas, caso não atendidas as notificações;
9.4. encaminhar cópia desta decisão ao município de Peritoró/MA e ao Procurador-Chefe da Procuradoria da República no Estado do Maranhão, para as providências cabíveis, com a informação de que o inteiro teor deste acórdão e do relatório e do voto que o fundamentam está disponível no endereço eletrônico www.tcu.gov.br/acordaos.

Tomada de contas especial instaurada em razão da execução parcial de convênio cujo objeto era a melhoria em estradas vicinais, construção de pontes e bueiros e perfuração de três poços artesianos profundos com revestimento, sucção, recalque, reservatório e rede de distribuição, no período entre 29/6/2006 e 25/12/2006.

Segunda Câmara

Prefeitura Municipal de Peritoró/MA

3. Responsável: Prefeitura Municipal de Peritoró/MA (01.612.537/0001-75)

13.1. Ministros presentes: Bruno Dantas (Presidente), Augusto Nardes, Aroldo Cedraz, Jorge Oliveira (Relator) e Antonio Anastasia.
13.2. Ministro-Substituto presente: André Luís de Carvalho.
13.3. Ministro que não participou da votação: Antonio Anastasia.

JORGE OLIVEIRA

Adoto como relatório a instrução da Secretaria de Controle Externo de Tomada de Contas Especial - SecexTCE (peça 77) , que contou com o endosso do dirigente daquela unidade (peça 78) e do Ministério Público junto ao TCU - MPTCU (peça 79) :
"Cuidam os autos de tomada de contas especial instaurada pelo Instituto Nacional de Colonização e Reforma Agrária (INCRA) , vinculado ao Ministério do Desenvolvimento Agrário, em desfavor do Sr. Jozias Lima Oliveira, prefeito do município de Peritoró/MA durante as gestões 2005-2008 e 2013-2016 (peça 3, p. 74-76) , em razão da inexecução parcial do objeto do Convênio 8000/2006 (peça 1, p. 297-313 e peça 2, p. 248-258) , Siafi 560365 (peça 1, p. 339) , celebrado entre o município de Peritoró/MA e o INCRA, que teve por objeto o melhoramento de 22,9 km de estradas vicinais, construção de 36 m de ponte, bueiros e perfuração de três poços artesianos profundos com revestimento, sucção, recalque, reservação e rede de distribuição, conforme consta no Plano de Trabalho à peça 1, p. 309-313, com vigência estipulada para o período de 29/6/2006 a 25/12/2006 (peça 1, p. 303 e 307; e peça 2, p. 76 e 134) .
2.	O	Tribunal, por meio do Acórdão 3091/2019-TCU-Segunda Câmara-AA, assim decidiu (peça 24) :
ACORDAM os ministros do Tribunal de Contas da União, reunidos em sessão da 2ª Câmara, ante as razões expostas pela relatora, e com fundamento nos arts. 1º, inciso I, 12, inciso IV, §§ 1º e 2º, e 23, inciso III, alínea 'a', da Lei 8.443/1992, em:
9.1. excluir Jozias Lima Oliveira desta relação processual;
9.2. fixar novo e improrrogável prazo de 15 (quinze) dias para que o município de Peritoró/MA comprove, perante este Tribunal, o recolhimento aos cofres da Fundação Nacional de Saúde da importância de R$ 85.414,58 (oitenta e cinco mil, quatrocentos e quatorze reais e cinquenta e oito centavos) , relativa à sua contrapartida no Convênio 8.000/2006, atualizada monetariamente de 22/12/2006 até a data de seu efetivo recolhimento; e
9.3. dar ciência ao município de Peritoró/MA que o recolhimento tempestivo da quantia acima indicada, atualizada monetariamente, sanará o processo e resultará na regularidade com ressalva de suas contas; por outro lado, a ausência dessa liquidação tempestiva levará à irregularidade das contas, com imputação de débito, a ser atualizado monetariamente e acrescido de juros moratórios.
 (*) O Acórdão 3091/2019-TCU-Segunda Câmara-AA foi retificado pelo de nº 8840/2020-TCU-2ª Câmara-AA (peça 47) 
3.	O município de Peritoró/MA foi notificado acerca do teor do Acórdão 3091/2019-TCU-Segunda Câmara-AA por meio do Ofício 7866/2019-TCU/Secex-TCE, de 4/9/2019 (peças 27 e 30) .
4.	Por intermédio da documentação acostada à peça 31, o município de Peritoró/MA requereu ao Tribunal o parcelamento do débito em 36 parcelas. O Tribunal, por meio do Acórdão 4222/2020-TCU-Segunda Câmara-AA, autorizou o parcelamento nos termos pleiteados pelo município (peça 38) .
 (*) O Acórdão 4222/2020-TCU-Segunda Câmara-AA foi retificado pelo de nº 8840/2020-TCU-2ª Câmara-AA (peça 47) 
5.	Após a notificação relativa ao Acórdão 4222/2020-TCU-Segunda Câmara-AA, o município efetuou os recolhimentos abaixo discriminados (peça 65) . É importante ressaltar que a citação do município se deu pela falta de aplicação da contrapartida (10% sobre o valor correspondente às despesas cuja execução foi comprovada de maneira regular) , ou seja, pelo débito de R$ 85.414,58.
	Data
	Débito/Crédito
	Valor (R$) 

	22/12/2006
	D
	85.414,58

	14/07/2020
	C
	4.856,06

	27/08/2020
	C
	4.873,54

	03/11/2020
	C
	4.922,39

	30/11/2020
	C
	4.947,00

6.	Pelo fato de os recolhimentos das parcelas terem cessado desde novembro de 2020, foi encaminhada correspondência, via e-mail, ao Procurador-Geral do Município de Peritoró/MA (peça 63) . Em que pese tal iniciativa, até o presente momento da elaboração da instrução acostada à peça 66 os pagamentos não haviam sido retomados.
7.	Em razão do relatado no item anterior, a instrução acostada à peça 66 sugeriu ao Tribunal que, com fundamento nos arts. 1º, inciso I, 16, inciso III, alínea 'c' da Lei 8.443/1992 c/c os arts. 19 e 23, inciso III, da mesma lei, e com arts. 1º, inciso I, 209, inciso III, 210 e 214, inciso III, do Regimento Interno do TCU, se manifestasse pela irregularidade das contas do município de Peritoró/MA, condenando-o ao pagamento das quantias abaixo especificadas, com a fixação do prazo de quinze dias, a contar da notificação, para comprovar, perante este Tribunal (art. 214, inciso III, alínea 'a', do Regimento Interno) , o recolhimento da dívida aos cofres do Instituto Nacional de Colonização e Reforma Agrária, atualizada monetariamente e acrescida dos juros de mora, calculados a partir das datas discriminadas, até a data do efetivo recolhimento, na forma prevista na legislação em vigor.
8.	A proposta recebeu o de acordo do titular da Secex/TCE e do membro do MP/TCU em seus respectivos pareceres (peças 67 e 68) .
9.	No uso das atribuições que lhe confere o art. 11 da Lei 8.443/93, o Relator  determinou, em caráter preliminar, que fosse realizada diligência ao ente federado. Levou-se em conta, na ocasião, a grave dificuldade financeira pela qual passa a grande maioria dos municípios brasileiros e a oportunidade de o ente federado apresentar eventuais justificativas para a interrupção dos recolhimentos.
10.	Em atendimento à determinação do Relator, foram expedidos os Ofícios 52328/2021-TCU/Seproc, de 12/9/2021, e 60673/2021-TCU/Seproc, de 25/10/2021 (peças 70 e 74) . Os expedientes foram recebidos nos endereços dos destinatários em 1º/10/2021 e 18/11/2021 (peças 71 e 75) . Vencido o prazo estipulado nas diligências, o município de Peritoró/MA quedou-se inerte.
11.	A par do relatado no item anterior, ratificamos a proposta de encaminhamento lançada no pronunciamento acostado à peça 66.
12.	Em face do exposto, submetemos o presente processo à consideração superior, para posterior envio ao Relator, via MPTCU, com as seguintes propostas:
a) com fundamento nos arts. 1º, inciso I, 16, inciso III, alínea 'c' da Lei 8.443/1992 c/c os arts. 19 e 23, inciso III, da mesma lei, e com arts. 1º, inciso I, 209, inciso III, 210 e 214, inciso III, do Regimento Interno do TCU, julgar irregulares as contas do município de Peritoró/MA, condenando-o ao pagamento das quantias abaixo especificadas, com a fixação do prazo de quinze dias, a contar da notificação, para comprovar, perante este Tribunal (art. 214, inciso III, alínea 'a', do Regimento Interno) , o recolhimento da dívida aos cofres do Instituto Nacional de Colonização e Reforma Agrária, atualizada monetariamente e acrescida dos juros de mora, calculados a partir das datas discriminadas, até a data do efetivo recolhimento, na forma prevista na legislação em vigor.
	Data
	Débito/Crédito
	Valor (R$) 

	22/12/2006
	D
	85.414,58

	14/07/2020
	C
	4.856,06

	27/08/2020
	C
	4.873,54

	03/11/2020
	C
	4.922,39

	30/11/2020
	C
	4.947,00

Débito atualizado monetariamente até 27/5/2021: R$ 166.143,37
b) autorizar, desde logo, nos termos do art. 28, inciso II, da Lei 8.443/1992, a cobrança judicial das dívidas, caso não atendidas a notificação; 
c) autorizar também, desde logo, se requerido, com fundamento no art. 26, da Lei 8.443, de 1992, c/c o art. 217, §§ 1º e 2º do Regimento Interno do TCU, o parcelamento da (s) dívida (s) em até 36 parcelas, incidindo, sobre cada parcela, corrigida monetariamente, os correspondentes acréscimos legais, fixando-lhe o prazo de quinze dias, a contar do recebimento da notificação, para comprovar, perante o Tribunal, o recolhimento da primeira parcela, e de trinta dias, a contar da parcela anterior, para comprovar os recolhimentos das demais parcelas, devendo incidir, sobre cada valor mensal, atualizado monetariamente, os juros de mora devidos, no caso do débito, na forma prevista na legislação em vigor, alertando o responsável de que a falta de comprovação do recolhimento de qualquer parcela importará o vencimento antecipado do saldo devedor, nos termos do § 2º do art. 217 do Regimento Interno deste Tribunal; e
d) encaminhar cópia da deliberação ao Procurador-Chefe da Procuradoria da República no Maranhão, nos termos do § 3º do art. 16 da Lei 8.443/1992 c/c o § 7º do art. 209 do Regimento Interno do TCU, para adoção das medidas cabíveis; e comunicar-lhe que o relatório e o voto que a fundamentarem podem ser acessados por meio do endereço eletrônico www.tcu.gov.br/acordaos e que, caso haja interesse, o Tribunal pode enviar-lhe cópia desses documentos sem qualquer custo."
É o relatório.

não há

Procurador Marinus Eduardo De Vries Marsico

TOMADA DE CONTAS ESPECIAL. CONVÊNIO. AUSÊNCIA DE APLICAÇÃO DA CONTRAPARTIDA. CITAÇÃO DO MUNICÍPIO. REVELIA. FIXAÇAO DE NOVO PRAZO PARA RECOLHIMENTO DO DÉBITO. AUTORIZAÇÃO DE PARCELAMENTO. PAGAMENTO DE ALGUMAS PARCELAS. INTERRUPÇÃO DO RECOLHIMENTO. CONTAS IRREGULARES. DÉBITO.

TOMADA DE CONTAS ESPECIAL (TCE)

Secretaria de Controle Externo de Tomada de Contas Especial (SecexTCE)

A presente tomada de contas especial foi instaurada pelo Instituto Nacional de Colonização e Reforma Agrária (Incra) em razão da inexecução parcial do Convênio 8.000/2006, firmado com o município de Peritoró/MA. O ajuste tinha por objeto o melhoramento de 22,9 km de estradas vicinais, construção de 36 m de ponte, bueiros e perfuração de três poços artesianos.
2. 	Estava prevista a aplicação de R$ 958.672,65, dos quais R$ 862.805,39 seriam repassados pelo concedente, e R$ 95.867,26 corresponderiam à contrapartida. Por meio de vistoria técnica realizada pelo Incra, atestou-se a execução física correspondente a 89,1% do montante federal previsto no ajuste. Em termos financeiros, alcançou R$ 854.145,83 do repasse total. Como o valor da contrapartida não foi devidamente comprovado, o município foi citado pelo débito de R$ 85.414,58 (10% sobre o valor correspondente às despesas cuja execução foi comprovada de maneira regular) . Em razão da ausência de resposta, o Tribunal proferiu o Acórdão 3091/2019-TCU-Segunda Câmara, no qual foi fixado novo e improrrogável prazo para que a municipalidade recolhesse o débito.
3.	O Acórdão 4222/2020-TCU-Segunda Câmara (retificado pelo Acórdão 8840/2020-TCU-Segunda Câmara) autorizou o parcelamento do débito em 36 vezes, atendendo solicitação do município. Notificado, o ente efetuou o recolhimento de quatro parcelas, conforme tabela abaixo.
	Data
	Valor (R$) 

	14/07/2020
	4.856,06

	27/08/2020
	4.873,54

	03/11/2020
	4.922,39

	30/11/2020
	4.947,00

4.	Ante a paralisação dos recolhimentos, o município foi notificado de que a inadimplência acarretaria o vencimento antecipado do saldo devedor, primeiro por iniciativa da unidade técnica (peça 63) , e depois por determinação deste Relator (peça 74) .
5.	Mesmo sendo-lhe concedida uma última chance para sanar o processo, o munícipio não recompôs os valores devidos. Assim, não resta alternativa senão o julgamento pela irregularidade de suas contas, com imputação do débito, que, além de ser atualizado monetariamente, passará também a ser acrescido de juros moratórios, nos termos do art. 202, § 1º, do Regimento Interno/TCU.
	Ante o exposto, manifesto-me de acordo com as propostas de encaminhamento da unidade técnica e do Ministério Público e VOTO por que este Colegiado adote o acórdão que ora submeto.
TCU, Sala das Sessões, em 15 de março de 2022.
JORGE OLIVEIRA 
Relator